【裁判字號】    90,台上,502
【裁判日期】    900323
【裁判案由】    確認信託關係存在
【裁判全文】
最高法院民事判決                                  九十年度台上字第五○二號
    上  訴  人  甲○○
    訴訟代理人  郭玉山律師
                蕭麗琍律師
    被 上訴 人  乙○○
右當事人間請求確認信託關係存在事件，上訴人對於中華民國八十八年十一月九日台
灣高等法院台南分院第二審再審判決（八十八年度再字第一一號），提起上訴，本院
判決如左：
    主  文
上訴駁回。
第三審訴訟費用由上訴人負擔。
    理  由
本件上訴人主張：伊於民國五十一年五月間出面為同財共居之兄弟購買坐落台南縣新
市鄉○○段二○六地號田面積○‧七五九○公頃土地，並依兄弟間之約定，將該土地
信託登記於被上訴人名下。五十四年十月間兄弟分產時，因伊兄弟尚有公同債務新台
幣六萬四千八百元未償，乃約定上開土地中之五分四厘，即面積○‧五二三八公頃、
應有部分一萬分之六九○一（下稱系爭土地），由願承受該公同債務之伊取得，並於
分產後測量分界豎立界址，由伊耕作收益逾三十餘年，但所有權仍繼續信託登記在被
上訴人名下。伊曾訴請確認與被上訴人間就系爭土地有所有權登記信託關係存在，惟
因無法提出負債憑證及清償證明，而受敗訴判決確定。茲於判決確定後，伊再次向新
市鄉農會聲請昔日之借款資料及清償證明，乃發見並取得未經斟酌之新市鄉農會農貸
申請書、會員借款申請書及放款餘額證明書，且經斟酌伊當可受較有利益之裁判，依
民事訴訟法第四百九十六條第一項第十三款規定，伊自得對最高法院八十七年度台上
字第三○四二號確定判決（下稱原確定判決）提起再審之訴，爰求為判決廢棄原確定
判決及前訴訟歷審判決，並確認兩造間就系爭土地有所有權登記信託關係存在之判決
。
被上訴人則以：上訴人所提之新市鄉農會農貸申請書及會員借款申請書，仍無法證明
係五十四年十月間兄弟分產時之公同債務。況原確定判決除謂上訴人未舉證證明兄弟
分產時有公同債務存在外，尚認上訴人所主張之原因事實，係其基於分產契約分得系
爭土地，僅得依該分產契約，向登記名義人之伊行使移轉該應有部分登記請求權，尚
難謂兩造間已成立信託契約關係，因此徒以發見能證明分產時有公同債務存在之新證
物為再審理由，亦不足以動搖原確定判決而獲較有利益之裁判等語，資為抗辯。
原審審理結果，以：上訴人據以提起本件再審之訴之新市鄉農會農貸申請書及會員借
款申請書，係該農會於八十八年一月二十一日函送上訴人，就形式上觀之，上開農貸
申請書及會員借款申請書，固可認上訴人於前訴訟程序所不知，並未經原確定判決斟
酌，而於前訴訟程序終結後始發見，然按當事人發見未經斟酌之證物或得使用該證物
，須如經斟酌可受較有利益之裁判者，始得以之對確定終局判決提起再審之訴，為民
事訴訟法第四百九十六條第一項第十三款但書所明定。查原確定判決維持前訴訟第二
審更審判決（原審八十五年度重上更(一)字第八號），駁回上訴人之上訴，其理由為：
上訴人主張前揭二○六地號土地係兩造及其他兄弟同財共居期間所購買，信託登記在
被上訴人名下，五十四年十月間兄弟分產時，上訴人因承受公同債務而取得其中部分
土地即系爭土地，但仍信託登記在被上訴人名下之事實，為被上訴人所否認，且上訴
人亦未能舉證證明兩造間有信託契約存在。又上訴人所主張之原因事實，係其基於分
產契約分得系爭土地，而所謂信託者，乃委託人將財產移轉或為其他處分，使受託人
依信託本旨，為受益人之利益或為特定之目的，管理或處分信託財產之關係，並非將
自己之財產以他人名義登記時，或以他人名義登記應移轉於自己之財產未為移轉時，
即認雙方間當然有信託契約存在。是上訴人僅得依該分產契約，向登記名義人之被上
訴人行使移轉該應有部分登記請求權，尚難謂兩造間已成立信託契約關係。次查上訴
人據以提起本件再審之訴之上開農貸申請書及會員借款申請書，與其主張承受之公同
債務金額不符，已不足作為其承受公同債務之證明，矧依該農貸申請書及會員借款申
請書，並不能證明兩造間就系爭土地確有信託關係存在，故該等證物縱經斟酌，上訴
人亦無法受較有利益之裁判，依上說明，自難認為有再審之理由。至於新市鄉農會於
八十八年一月二十二日作成之放款餘額證明書，則非屬民事訴訟法第四百九十六條第
一項第十三款所定未經斟酌之證物。綜上所述，原確定判決既無上訴人所指之再審理
由，則其提起再審之訴，請求廢棄該確定判決及前訴訟歷審判決，暨確認兩造間就系
爭土地有所有權登記信託關係存在，即非正當，因而判決駁回上訴人再審之訴，經核
於法並無違誤。查原確定判決所維持之前訴訟第二審更審判決，除認上訴人未舉證證
明兄弟分產時有公同債務存在外，尚以上訴人所主張之原因事實，係其基於分產契約
分得系爭土地，僅得依該分產契約請求被上訴人移轉該應有部分登記，作為兩造間無
信託契約關係存在之認定依據，原確定判決並謂以他人名義登記但應移轉於自己之財
產，而未為移轉時，不當然有信託契約存在。因此，原審認上訴人提出之農貸申請書
及會員借款申請書，縱經斟酌，亦無法受較有利益之裁判，自難謂為不當。又原審係
以無再審理由駁回上訴人再審之訴，自無須再就本案實體爭執之攻擊、防禦方法及舉
證，予以論述，故其認定上訴人主張兩造間有信託關係之效果意思一節，係個人臆測
之詞，以及未於判決理由項下說明證人鄭南龍所為證言之取捨意見，乃屬贅論或不得
謂判決不備理由。上訴論旨，指摘原判決不當，聲明廢棄，非有理由。
據上論結，本件上訴為無理由。依民事訴訟法第四百八十一條、第四百四十九條第一
項、第七十八條，判決如主文。
中      華      民      國     九十     年      三      月    二十三    日
                              最高法院民事第一庭
                                  審判長法官  李  錦  豐
                                        法官  楊  鼎  章
                                        法官  吳  麗  女
                                        法官  謝  正  勝
                                        法官  陳  重  瑜
      右正本證明與原本無異
                                              書  記  官
中      華      民      國     九十     年      四      月     十三     日


司法院資訊處製作；財團法人民間司法改革基金會備份。
